【裁判字號】    95,訴,600
【裁判日期】    950719
【裁判案由】    毒品危害防制條例
【裁判全文】
臺灣臺北地方法院刑事判決               95年度訴字第600號
公  訴  人  臺灣臺北地方法院檢察署檢察官
被      告  甲○○
                    （現另案於臺灣屏東戒治所強制戒治中）
指定辯護人  本院公設辯護人乙○○
上列被告因違反毒品危害防制條例案件，經檢察官提起公訴（九
十五年度偵字第五六一號），本院判決如下：
    主  文
甲○○持有大麻種子，累犯，處有期徒刑陸月，如易科罰金，以
參佰元折算壹日。扣案之大麻種子壹包（淨重陸點參玖公克）沒
收。
    事  實
一、甲○○前於民國八十六年間因違反麻醉藥品管理條例案件，
    經本院以八十六年度訴字第八二三號判決有期徒刑一年，嗣
    經臺灣高等法院以八十六年度上訴字第四三二五號撤銷原審
    判決，改判決有期徒刑十月確定，甫於八十八年十一月十三
    日縮短刑期執行完畢。甲○○明知大麻係毒品危害防制條例
    第二條第二項第二款所列管之第二級毒品，無正當理由，不
    得擅自持有，而大麻種子若無正當理由，亦不得擅自持有，
    甲○○於九十一年五、六月間某日在其位於臺北縣新店市○
    ○路○段十六巷二十六號二樓住處，自姓名年籍不詳綽號「
    李鴻」，又自稱「王治平」之真實姓名年籍不詳之成年男子
    處取得大麻種子一包後，因有施用毒品之習，為施用大麻毒
    品，即取出部分大麻種子，在臺北縣新店市○○街六十五巷
    十一號七樓之住處陽臺、房間窗台等處以盆栽栽種大麻。嗣
    於九十四年四月十四日十八時許，為警至上址搜索查獲，並
    扣得栽種剩餘之大麻種子一包（淨重六點三九公克）、栽種
    所得之大麻植株四十六株（一包淨重一百點五五公克）、自
    大麻植株上取得之大麻煙草一包（淨重一點零六公克）（甲
    ○○所涉犯毒品危害防制條例第十二條第二項意圖供製造毒
    品之用而栽種大麻罪嫌、第十一條第二項之持有第二級毒品
    罪嫌部分，詳後不另為無罪、不另為不受理判決之諭知部分
    所述）。
二、案經臺北市政府警察局移送暨臺灣臺北地方法院檢察署檢察
    官自動檢舉偵查起訴。
    理  由
一、訊據被告甲○○對於自姓名年籍不詳綽號「李鴻」，自稱「
    王治平」之友人處取得大麻種子一包後，於住處陽台、房間
    窗台以盆栽栽種大麻後，取其葉子烤乾供己施用大麻毒品，
    扣案之大麻種子即為「李鴻」交付的一部分，部分則經種植
    後為扣案之大麻植株等情，坦承不諱（見本院九十五年五月
    三十日準備程序筆錄第二頁、九十五年七月五日審判筆錄第
    五頁），核與證人即查獲員警丙○○於本院審理中證述查獲
    過程及被告於搜索過程中即坦承扣案大麻種子、植株、煙草
    等為其所有乙節相符，並有臺北市政府警察局刑事警察大隊
    搜索扣押筆錄、臺北市政府警察局刑事警察大隊扣押物品目
    錄表、現場查獲之扣案大麻植株等照片十四張（見九十四年
    度核退毒偵字第六號卷第二八至三十、三五至四一頁），且
    扣案之煙草一包、植株一包四十六株、種子一包經鑑定結果
    分別含第項毒品大麻成分，煙草淨重一點零六公克，植株
    係大麻植株，淨重一百點五五公克，種子為大麻種子，淨重
    六點三九公克，有法務部調查局九十四年七月六日調科壹字
    第０二０００七一七七號鑑定通知書在卷可稽（見核退毒偵
    卷第五四頁），均足佐被告前開出於任意性之自白與事實相
    符，得採為認定事實之證據。本件事證明確，被告犯行已堪
    認定，應依法論科。
二、核被告所為係犯毒品危害防制條例第十四條第四項持有大麻
    種子罪。查被告行為後，刑法於九十四年二月二日公布，於
    九十五年七月一日施行，其中刪除刑法第五十六條，修正第
    二條、第二十五條、第二十六條、第二十八條、第三十三條
    、第五十五條規定。按行為後法律有變更者，適用行為時之
    法律，但行為後之法律有利於行為人者，適用最有利於行為
    人之法律，刑法第二條第一項定有明文。此條規定乃與刑法
    第一條罪刑法定主義契合，而貫徹法律禁止溯及既往原則，
    係規範行為後法律變更所生新舊法律比較適用之準據法，是
    刑法第二條本身雖經修正，但其既屬適用法律之準據法，本
    身尚無比較新舊法之問題，應一律適用裁判時之現行刑法第
    二條規定以決定適用之刑罰法律，先予說明。被告前有如事
    實欄所載犯罪科刑，甫於八十八年十一月十三日縮短刑期執
    行完畢，有臺灣高等法院被告前案紀錄表附卷可稽，茲於五
    年以內再故意犯本件有期徒刑以上之罪，不論依九十五年七
    月一日修正公布施行前之刑法第四十七條，或修正後之刑法
    第四十七條第一項之規定，均構成累犯，對被告而言並無有
    利或不利之情形，應依刑法第二條第一項規定逕依修正前之
    刑法第四十七條，論以累犯，並加重其刑。爰審酌被告前曾
    因妨害自由、偽造文書、違反麻醉藥品管理條例等案件經判
    決執行，有前開前案紀錄表可參，素行不端，惟犯罪後已坦
    承犯行，持有大麻種子之重量為淨重六點三九公克，與其犯
    罪之動機、目的、手段等一切情狀，量處如主文所示之刑。
    又被告行為時之刑法第四十一條第一項前段規定：「犯最重
    本刑為五年以下有期徒刑以下之刑之罪，而受六個月以下有
    期徒刑或拘役之宣告，因身體、教育、職業、家庭之關係或
    其他正當事由，執行顯有困難者，得以一元以上三元以下折
    算一日，易科罰金。」，而被告行為時之易科罰金折算標準
    ，修正前罰金罰鍰提高標準條例第二條前段（現已刪除）規
    定，就其原定數額提高為一百倍折算一日，則本件被告行為
    時之易科罰金折算標準，應以銀元三百元折算一日，經折算
    為新臺幣後，應以新臺幣九百元折算為一日，惟九十五年七
    月一日修正公布施行之刑法第四十一條第一項前段則規定：
    「犯最重本刑為五年以下有期徒刑以下之刑之罪，而受六個
    月以下有期徒刑或拘役之宣告者，得以新臺幣一千元、二千
    元或三千元折算一日，易科罰金。」，經比較修正前後之易
    科罰金折算標準，以九十五年七月一日修正公布施行前之規
    定，較有利於被告，則應依刑法第二條第一項前段，適用修
    正前刑法第四十一條第一項前段規定，定其折算標準。末按
    法院科刑判決所適用之法律，無論係對主刑、從刑或之加重
    ，減輕與免除等項，除法律別有規定外，均應本統一性或整
    體性之原則而適用之，不容與主刑所適用之法律任意割裂而
    適用其他法律，最高法院七十年度台上字第三一四九號判決
    意旨即採此見解；又持有第二級毒品與持有大麻種子之處罰
    ，分別規定於毒品危害防制條例第十一條第二項、第十四條
    第四項，是大麻種子即非屬同條例所規定之第二級大麻毒品
    ，無從依同條例第十八條第一項規定宣告沒收銷燬，惟大麻
    種子既為不得持有之物，即屬違禁物，且參酌上述修正前、
    後新舊法之比較及說明，則扣案大麻種子（淨重六點三九公
    克），不問屬於犯人與否，自應依修正前刑法第三十八條第
    一項第一款、第二項規定宣告沒收。
三、公訴意旨另以：被告意圖供製造大麻煙毒品之用，於九十一
    年五、六月間自一綽號「李鴻」之真實姓名年籍不詳成年男
    子處取得大麻種子後，旋在臺北縣新店市○○街六十五巷十
    一號七樓之住處陽臺栽種大麻，嗣於九十四年四月十四日十
    八時許，為警至上址搜索查獲，並扣得大麻植株四十六株、
    大麻種子（淨重六點三九公克）、大麻煙草（淨重一點零六
    公克），因認被告另涉犯毒品危害防制條例第十二條第二項
    意圖供製造毒品之用而栽種大麻罪嫌、第十一條第二項之持
    有第二級毒品罪嫌。惟查：
  (一)被告雖不否認有為「李鴻」以交付而持有之大麻種子所種植
    之大麻植株澆水、移株之栽種行為，惟辯稱並無製造毒品之
    意圖等語（見本院審判筆錄第六至九頁），而扣案之大麻種
    子經採取部分種子進行一般植物種子發芽試驗結果，有百分
    之三十具有效發芽能力，有上開鑑定通知書附卷可憑，且扣
    案有大麻植株四十六株、大麻煙草，亦有前揭扣押物品目錄
    表可稽，是被告上開所供：以「李鴻」交付之大麻種子栽種
    、培育後獲得扣案之大麻植株、大麻菸葉等情應可認定，亦
    即被告確有栽種大麻之行為。
  (二)惟按毒品危害防制條例第四條製造第一級至第四級毒品罪之
    「製造」，係指就原料、原素予以加工，使成為具有特定功
    效之成品者而言，大麻為第二級毒品，其栽種與製造不同，
    製造大麻應係將栽種成長後之大麻葉予以加工，使成易於施
    用之製品而言，如僅將栽種之大麻葉予以摘取、曬乾、剪碎
    或捏碎，使易於保存，而未以紙張或其他容器予以包裝作成
    製品，則是否屬於製造第二級毒品大麻之犯行，即有疑義，
    最高法院九十三年台上字第六八五五號判決意旨即同此見解
    ，是「製造」者應指有一定之加工行為，使大麻葉成為易於
    施用之特定型態之成品而言。
  (三)又被告另供稱：大麻葉掉下來以後就拿去烤箱烤，烤完之後
    跟香菸一樣直接施用，有些放到捲煙器連同捲煙紙一起吸食
    ，有些塞到香煙裡面直接吸，都是想吸食時才弄，沒有先做
    好很多備用等語（見本院審判筆錄第七至九頁），且扣案除
    大麻種子、大麻植株、大麻菸葉、捲煙器、烤箱外，並無其
    他供製造大麻毒品之物品、器具，也無製造完成之大麻毒品
    的製成品或半成品，有上開扣押物品目錄表可參，足認被告
    前開供述應係真實，是無證據證明被告除了可以利用烤箱單
    純將大麻葉烤乾以吸食之行為外，有任何工具可利用為加工
    製造行為。
  (四)再查，被告原即有施用第二級毒品大麻之習，且於本件為警
    查獲後採集之尿液經以氣相層析質譜儀法確認檢驗結果呈大
    麻陽性反應，被告並因此經本院以九十四年度毒聲字第六三
    九號裁定應送勒戒處所觀察、勒戒，復於觀察、勒戒後因認
    有繼續施用毒品傾向，再經本院以九十四年度毒聲字第一０
    五二號裁定令入戒治處所施以強制戒治，現執行強制戒治中
    ，有臺北市政府警察局偵辦毒品案件尿液檢體委驗單、臺灣
    尖端先進生技醫藥股份有限公司濫用藥物檢驗報告、本院九
    十四年度毒聲字第六三九號、第一０五二號裁定及臺灣高等
    法院被告前案紀錄表可稽（見核退毒偵字第六號卷第五、七
    、七三、一０五頁、本院卷），則被告持有第二級毒品大麻
    之行為，自應為其施用第二級毒品大麻之行為所吸收。
  (五)揆諸上開說明，被告雖有栽種大麻之行為，然無證據證明被
    告有何工具、知識足以製造大麻毒品，是不能證明被告有何
    製造大麻毒品之意圖，原應為被告無罪之諭知；另被告又有
    施用第二級毒品大麻之犯行，則檢察官認被告持有第二級毒
    品大麻之犯行，亦應為施用第二級毒品大麻之犯行所吸收，
    並於被告本次強制戒治執行完畢後一併為不起訴處分，是檢
    察官遽行提起本件公訴，其起訴程序亦違背規定，原應為不
    受理判決之諭知，惟檢察官認上開二部分與前開起訴後經本
    院認定有罪部分有修正前刑法第五十五條牽連犯規定之裁判
    上一罪關係，爰分別不另為無罪、不另為不受理之諭知。
  (六)末按沒收為從刑之一種，依主從不可分原則，應附隨於主刑
    而同時宣告之，除有罪，免刑等判決，於裁判時併宣告外，
    如諭知無罪之判決，既無主刑，從刑亦無所附麗，故案內之
    違禁物，應另依刑法第四十條但書由檢察官聲請單獨宣告沒
    收，最高法院七十八年台非字第七二號判決意旨亦同此見解
    ，則被告持有扣案大麻植株四十六株（一包淨重一百點五五
    公克）、大麻煙草一包（淨重一點零六公克）部分所涉之毒
    品危害防制條例第十二條第二項意圖供製造毒品之用而栽種
    大麻罪嫌、第十一條第二項之持有第二級毒品罪嫌分別經本
    院不另為無罪、不另為不受理判決之諭知，已如上述，是此
    部分扣案物即無從宣告沒收，應由檢察官另行依法處理。
據上論斷，應依刑事訴訟法第二百九十九條第一項前段，毒品危
害防制條例第十四條第四項，刑法第二條第一項，修正前刑法第
十一條第一項前段、第四十一條第一項前段、第四十七條，第三
十八條第一項第一款、第二項，修正前罰金罰鍰提高標準條例第
二條，判決如主文。
本案經檢察官張書華到庭執行職務
中    華    民    國    95    年    7     月    19    日
                  刑事第四庭    審判長法  官  劉慧芬
                                      法  官  林麗真
                                      法  官  黎惠萍
上正本證明與原本無異。
如不服本判決，應於判決送達後10日內向本院提出上訴狀 (應抄
附繕本)。
                                      書記官  楊麗娟
中    華    民    國    95    年    7     月    20    日
附錄本案論罪科刑法條全文
毒品危害防制條例第十四條第四項
毒品危害防制條例第十四條
意圖販賣而持有或轉讓罌粟種子、古柯種子者，處三年以下有期
徒刑。
意圖販賣而持有或轉讓大麻種子者，處二年以下有期徒刑。
持有罌粟種子、古柯種子者，處二年以下有期徒刑、拘役或新臺
幣三萬元以下罰金。
持有大麻種子者，處一年以下有期徒刑、拘役或新臺幣一萬元以
下罰金。


司法院資訊處製作；財團法人民間司法改革基金會備份。
